【裁判字號】    98,重矚上更(一),266
【裁判日期】    990129
【裁判案由】    毀損
【裁判全文】
臺灣高等法院刑事判決         98年度重矚上更(一)字第266號
上  訴  人  臺灣臺北地方法院檢察署檢察官
上  訴  人
即  被  告  甲○○
                    國民
上列上訴人因毀損案件，不服臺灣臺北地方法院92年度矚重訴字
第1號，中華民國94年12月30日第一審判決（起訴案號：臺灣臺
北地方法院檢察署91年度偵字第21261號、21262號、25463號、9
2年度偵字第2678號、2679號、2680號、2681號、2682號、3790
號、2791號、3825號），提起上訴，經第二審判決確定後，經最
高法院檢察署檢察總長為被告之利益提起非常上訴，經最高法院
部分撤銷原確定判決後，第一次發回更審，本院判決如下：
    主  文
原判決撤銷。
甲○○被訴毀損債權部分，公訴不受理。
    理  由
一、公訴意旨略以：被告甲○○前因積欠中國農民銀行（業於民
    國95年5月1日與合作金庫銀行合併，中國農民銀行為消滅銀
    行，合作金庫銀行為存續銀行，並更名為合作金庫商業銀行
    股份有限公司，下稱農民銀行）新臺幣（下同）83,113,135
    元債務，經臺灣彰化地方法院於83年12月7日核發83年度促
    字第5848號支付命令確定，嗣農民銀行於87年3月31日向臺
    灣臺北地方法院民事執行處聲請禁止被告甲○○收取台灣肥
    料股份有限公司（下稱台肥公司）薪資債權或為其他處分，
    台肥公司亦不得對被告甲○○清償，經臺灣臺北地方法院於
    87年4月8日核發北院義87民執未字第4731號執行命令，詎被
    告甲○○於將受強制執行之際，竟意圖損害債權人農民銀行
    債權，要求葉淑婷於87年4月27日至台北商業銀行城東分行
    開設帳戶供己使用，並利用該帳戶於下列時間存入、支出現
    金，而隱匿、處分其財產，以規避農民銀行執行其財產，計
    有：(一)葉淑婷因被告甲○○指示存入款項部分（逾30萬元以
    上）：87年及88年部分各有6筆。(二)葉淑婷因被告甲○○指
    示款項部分（逾100萬元以上）：87年部分有5筆，88年有6
    筆。(三)由葉淑婷提款匯出部分：分別於87年5月2日、9月30
    日、11月11日、11月30日、12月30日、8 8年1月29日、4月2
    日、4月30日、5月7日、6月2日各匯款20萬元、145,000元、
    30萬元、85,000元、85,000元、85,000元、155,000元、85,
    000元、400萬元、20萬元至連寶玉000000000000號帳戶。(四)
    以李燕東名義於87年9月24日匯款500萬元至連寶玉之000000
    000000號帳戶。(五)以甲○○之子謝豐名於87年9月29日匯款1
    千萬元至連寶玉000000000000號帳戶，經農民銀行提出告訴
    ，因認被告甲○○涉犯刑法第356條之毀損債權罪嫌云云。
二、按告訴乃論之罪，未經告訴者，應諭知不受理之判決，刑事
    訴訟法第303條第3款定有明文。所謂未經告訴，包括不得告
    訴及未經合法告訴之情形在內。又犯刑法第356條之毀損債
    權罪，依同法第357條之規定，須告訴乃論。而告訴乃論之
    罪，如被害人為法人之股份有限公司者，依公司法第208 條
    第3項規定，應由董事長代表公司提出告訴（董事長請假或
    因故不能行使職權時，由副董事長代理之；無副董事長或副
    董事長亦請假或因故不能行使職權時，由董事長指定常務董
    事一人代理之；其未設常務董事者，指定董事一人代理之；
    董事長未指定代理人者，由常務董事或董事互推一人代理之
    ）。至股份有限公司之總經理對於該公司被害事件，非受有
    代表權之董事長委任，自不得代表公司提出告訴。再者，依
    94年12月21日公布廢止前之中國農民銀行條例第1條、第10
    條規定，農民銀行係依股份有限公司之組織設立，並置董事
    15人，組織董事會，由董事互選常務董事七人，再由常務董
    事互選一人為董事長；同條例第18條復明定「本條例未規定
    事項，依銀行法、公司法及其他有關法律規定」。本件犯罪
    被害人為農民銀行，自應適用公司法第208條第3項之規定，
    由董事長代表公司提出告訴，始稱適法，至農民銀行之總經
    理，非受有代表權之董事長委任，尚不得代表公司提出告訴
    。次按刑事訴訟法上所稱之告訴，凡犯罪之被害人，或法律
    規定其他有告訴權之人，以被害之事實，報告偵查機關，請
    求追訴之行為，均屬之；而法律關於告訴之規定，旨在保護
    被害人之利益，為達此目的，自應許告訴人委託他人以書狀
    或言詞代為告訴。至於有謂告訴權不能概括委託他人行使云
    云，係指因犯罪之得為告訴，以犯罪之行為，法益受有侵害
    為前提，於法益未受侵害前，本人尚無告訴權之發生，自亦
    無從委託他人行之，質言之，乃告訴性質使然；反之，倘若
    犯罪事實已發生，被害人法益已受侵害而發生告訴權後，其
    就此項特定案件業已發生之告訴權委託他人代為行使，應無
    再為限制之理，否則，無由達保護被害人權益之目的（最高
    法院79年度台非字第98號裁判意旨參照）。末按刑事訴訟法
    第273條第6項所謂起訴之行為有欠缺，應命其補正者，係指
    起訴之法定程式有欠缺，且得補正者，如起訴書未簽名蓋章
    ，漏列被告年齡特徵等（參照院解字第612號、第1243號、
    最高法院66年度第3次刑事庭會議決議）。如起訴之必備要
    件有所欠缺（即欠缺起訴之合法要件），既屬起訴所必須具
    備之要件有所欠缺，則因起訴不合法，無可補正，自不在裁
    定命其補正之範疇。
三、經查：本件被告甲○○涉犯刑法第356條之損害債權罪，依
    刑法第357條之規定，須告訴乃論。緣台灣台北地方法院地
    檢署檢察官於偵辦被告涉犯另貪瀆案件，經調閱其相關往來
    帳戶資金進出情形，發現被告涉有損害債權罪嫌，而於92年
    2月7日以北檢茂愛91偵21261字第6952號函通知農民銀行是
    否提出告訴，農民銀行總管理處旋於92年2月11日以農逾字
    第9202800018號函覆臺北地檢署：「主旨：為就貴署91年度
    偵字第21261號債務人甲○○涉有毀損債權罪乙案，本行提
    出告訴事。復請查照。說明：一覆  貴署92.2.7北檢茂愛91
    偵21261字第6592號函。二本案蒙  貴署偵查結果，認本行
    債務人甲○○涉有毀損債權罪，為配合提起公訴，爰依法對
    債務人毀損債權罪提出告訴。正本：臺灣臺北地方法院檢察
    署  副本：本行業務部、信義分行、資產處理部  總經理黃
    清吉」有上開2函在卷可稽（見臺灣臺北地方法院檢察署92
    年度偵字第3825號卷第46頁、第1頁），惟該農民銀行總管
    理處函係由總經理黃清吉所發，非由農民銀行當時之代表人
    即董事長林彭郎所發，亦未記載任何關於董事長委任總經理
    提出告訴之旨，揆諸上開說明，自應審究農民銀行董事長林
    彭郎斯時有無委任總經理黃清吉提出本件告訴？經本院向合
    作金庫商業銀行股份有限公司（農民銀行於95年5月1日與合
    作金庫銀行合併，合作金庫銀行為存續銀行，並更名為合作
    金庫商業銀行股份有限公司）函查農民銀行代表人有無委任
    總經理黃清吉提出告訴？黃清吉以總經理名義提出告訴之根
    據為何？經該銀行函覆：「92年2月11日中國農民銀行股份
    有限公司之代理人為林彭郎，又同日總經理黃清吉以農民銀
    行總管理處總經理名義對債務人甲○○提出毀損債權之告訴
    ，其為銀行與他人訴訟時之代理人，係根據當時農民銀行章
    程（如附件）第43款之規定辦理。」有合作金庫商業銀行敦
    南分行99年1月15日合金墩南字第0990000210號函在卷可憑
    。然觀諸農民銀行章程第43款僅規定：「本行總經理承董事
    長之命，辦理全行事務並執行董事會之議決事項，而為本行
    營業事務暨本行與他人訴訟時之代理人。」是農民銀行總經
    理依內部章程規定固為農民銀行與他人訴訟時之代理人，然
    不得據以認定農民銀行總經理亦為本件農民銀行法益受侵害
    時之告訴代理人，得以自己名義提出告訴。是農民銀行總經
    理黃清吉逕依農民銀行章程第43款規定，以自己名義提起本
    件告訴，並無法律上之根據，不生合法告訴之效力。此外，
    復查無其他積極證據足認本件農民銀行債權受侵害而發生告
    訴權後，董事長林彭郎確有委任總經理黃清吉提出本件告訴
    ，應認本件未經合法告訴，且該項欠缺無可補正，應諭知不
    受理之判決。
四、原審疏未查明本件未經告訴人合法告訴，應為不受理判決，
    遽為實體上無罪之判決，自有適用法則不當之違法，應由本
    院將原判決關於被告被訴毀損債權部分予以撤銷，另為公訴
    不受理之諭知，並不經言詞辯論為之。
據上論斷，依刑事訴訟法第369條第1項前段、第364條、第303條
第3款、第372條，判決如主文。
中    華    民    國    99    年    1     月     29   日
                  刑事第七庭  審判長法  官  宋明蒼
                                    法  官  趙功恆
                                    法  官  楊智勝
以上正本證明與原本無異。
不得上訴。
                                    書記官  林桂玉
中    華    民    國    99    年    2     月    2     日


司法院資訊處製作；財團法人民間司法改革基金會備份。
